臺灣臺中地方法院刑事判決　　　　　　　　　　　　　九十三年度易字第一一四號
　　公　訴　人　臺灣臺中地方法院檢察署檢察官
　　被　　　告　乙○○
　　選任辯護人　張績寶
　　　　　　　　張繼準
　　被　　　告　戊○○
　　　　　　　　丙○○
右列被告等因傷害案件，經檢察官聲請簡易判決處刑（九十二年度偵字第二０一五四
號），經本院沙鹿簡易庭認不宜以簡易判決處刑（九十二年度沙簡字第五九二號），
移由本院刑事庭改依通常程序審理，本院判決如左：
    主  文
乙○○傷害人之身體，處有期徒刑肆月，如易科罰金，以佰元折算壹日。
戊○○共同傷害人之身體，處有期徒刑肆月，如易科罰金，以佰元折算壹日。
丙○○共同傷害人之身體，處有期徒刑貳年。
    犯罪事實
一、乙○○係丙○○之二哥，而丙○○為戊○○之父，緣丙○○與乙○○近年因土地
    糾紛，久已感情不睦，復於民國九十二年九月二十一日十六時許，經臺中縣烏日
    鄉學田村村長進行協調後，仍未能和解而心有怨隙，旋於同日十八時許，乙○○
    與戊○○在臺中縣烏日鄉○○村○○路山頂巷五八號前相遇，因一言不合發生口
    角及拉扯，乙○○與戊○○隨之竟各基於傷害之犯意互相出拳毆打，並進而扭打
    倒地。丙○○聞訊後，即持刀鋒銳利、刀面平整之不詳刀具一把（未據扣案，形
    體不詳，何人所有不明）急赴現場，其見戊○○已遭毆傷而一目流血，在質問乙○○後，丙○○即與戊○○共同基於傷害之犯意聯絡，繼續與乙○○互相出拳毆
    打，丙○○並以右手握住前述不詳刀具之刀柄，將刀鋒從上往下朝乙○○頭部揮
    砍數刀，未幾，乙○○漸漸不敵而欲逃離現場，戊○○與乙○○猶仍一路追打、
    揮砍，直至學田村學田路山頂巷五四號後方鐵皮屋時，乙○○因無力回擊而倒臥
    在電線桿旁，戊○○與丙○○見狀，方束手罷休，相偕離去。而戊○○毆打乙○○以及丙○○持該不詳刀具揮砍乙○○，致乙○○受有頭部顱骨開放性骨折傷口
    共十七公分（其頭顱正上方及左側之頭皮，各有一道長型深度切割傷，其頭部顱
    骨則因迭遭重力撞擊而導致開放性骨折）、左額裂傷一點五公分、左手臂裂傷七
    公分、右手中指裂傷一公分、硬腦膜下出血、氣腦及蜘蛛膜下腔出血等普通傷害
    ；而乙○○毆打戊○○、丙○○，亦致戊○○受有臉部紅色傷痕二Ｘ一公分、四
    Ｘ三公分、二Ｘ一公分及一Ｘ一公分四處、左後枕部頭皮血腫二Ｘ二公分、右前
    胸部紅色傷痕二Ｘ二公分、左小腿紅色瘀傷三Ｘ一公分、頭頂部頭皮血腫一Ｘ一
    公分、右結膜充血一Ｘ一公分等普通傷害，並致丙○○受有前胸部紅色傷痕一Ｘ
    一公分、二Ｘ一公分及五Ｘ一公分三處、右大腿紅色瘀傷一二Ｘ一０公分等普通
    傷害。
二、案經乙○○及其配偶己○○○、戊○○、丙○○分別訴由臺中縣警察局烏日分局
    報請臺灣臺中地方法院檢察署檢察官偵查後，向本院聲請簡易判決處刑，經本院
    沙鹿簡易庭認不宜以簡易判決處刑，移由本院刑事庭改依通常程序審理。
    理  由
一、訊據被告乙○○、戊○○均矢口否認有何傷害犯行，被告乙○○辯稱：伊因遭被
告戊○○、丙○○攻擊而將渠等抱住倒地，伊無傷害渠等之犯意，亦無毆打渠等
    之行為云云；被告戊○○辯稱：伊遭被告乙○○毆傷並制伏在地，根本沒有毆打
    被告乙○○的機會云云。被告丙○○則對於上開時、地毆打及持硬物揮砍被告乙○○等事實坦承不諱，惟矢口否認係持刀鋒銳利、刀面平整之不詳刀具一把傷害
    被告乙○○，辯稱：伊係與被告乙○○一路追打到學田村學田路山頂巷五四號後
    方鐵皮屋旁之電線桿時，方在該處所拾得建築用抹刀一把，並持之朝被告乙○○
    揮砍云云（按被告丙○○於九十二年九月二十五日第二次警訊時，方提出其所稱
    之該建築用抹刀一把供警扣案）。被告乙○○之選任辯護人則為其辯護稱：被告
    乙○○並未基於傷害之犯意與被告戊○○、丙○○二人互毆，縱令於過程中致渠
    等二人受傷，亦係基於正當防衛等語。
二、經查：
  (一)被告戊○○、丙○○於上開時、地遭被告乙○○徒手毆打而分別受有前述傷害等
    事實，業據告訴人即被告戊○○、丙○○於偵查中及本院審理時分別指述綦詳，
    並據證人甲○○（案發當時在學田村學田路山頂巷五八號前目擊之人）於本院審
    理時，具結證述：被告乙○○與戊○○互相出拳毆打，被告戊○○並一度遭被告
    乙○○壓制在地等情明確（詳本院卷第一四一頁），復有行政院衛生署臺中醫院
    於九十二年九月二十二日所出具之驗傷診斷證明書二份、被告丙○○、戊○○受
    傷照片二幀等在卷可憑（詳偵查卷第一九至二二頁）。而觀諸被告乙○○於本院
    訊問時，並不否認被告戊○○係因與伊拉扯倒地而受傷等情，且詳觀前述驗傷診
    斷證明書及受傷照片可知：被告戊○○之傷勢均集中於臉部、左後枕部、右前胸
    、頭頂等處，被告乙○○之傷勢亦集中於前胸多處，則以渠等所受傷部位均屬人
    體易受攻擊之脆弱部位，甚且被告戊○○之右眼業已紅腫流血而無法睜開，顯均
    係遭蓄意攻擊所導致，要與單純遭對方為防免己身受傷而出手抵擋之狀況下，所
    可能造成之傷害大相逕庭，綜此，足徵被告乙○○確係基於傷害之犯意而與被告
    戊○○、丙○○二人互毆無訛，故選任辯護人為被告乙○○主張正當防衛云云，
    顯與事實有間，不足採信。
  (二)次查，被告乙○○於上開時、地先遭被告戊○○徒手毆打，隨之被告丙○○到場
    後，又遭被告戊○○、丙○○二人共同毆打，並遭被告丙○○持刀鋒銳利、刀面
    平整之不詳刀具一把砍傷數刀後，受有前述傷害等事實，業據告訴人即被告乙○○於偵查中及本院審理時指述綦詳，並據證人甲○○於本院審理時，具結證述上
    開親見扭打過程等情可證，復有告訴人己○○○（即被告乙○○之配偶）於偵訊
    時、證人丁○○（即被告乙○○之子）於本院審理時，所分別陳述、證述渠等趕
    往現場時，被告乙○○已流血倒地等情節可供參佐，復有澄清醫院於九十二年九
    月二十三日所出具之甲種診斷證明書及患者病危通知單、烏日澄清醫院於九十二
    年九月二十四日所出具之日澄診字第九二門八五三號診斷證明書、案發現場照片
    數幀、被告乙○○急診送醫時頭部及左手上臂血跡淋淋及受有多處切割傷及撕裂
    傷之照片數幀（以上均詳偵查卷第一八、二二至二三、五二至五四、五六至五七
    頁），以及烏日澄清醫院九十三年二月二十日日澄字九三第０一六號函及所附被
    告乙○○住院治療病歷（詳本院卷第五０至五四頁）等附卷可稽。則綜合前述被
    告乙○○之指述、證人之證詞、被告乙○○所受傷勢、現場照片以及被告乙○○
    受傷照片以觀，被告戊○○既與被告乙○○扭打互毆在先，被告丙○○到場後，
    復與被告戊○○沿路追及被告乙○○，而被告乙○○所受傷害係集中於頭部、臉
    部及左手上臂，其除於頭顱上方、左側、左額、上手臂及右手手指等處分別受有
    程度不一之切割傷或撕裂傷等外傷之外，另受有頭部顱骨開放性骨折、硬腦膜下
    出血及蜘蛛膜下腔出血等傷害，堪認被告乙○○非但遭不詳銳利刀具所砍傷，亦
    有同時遭其餘外力重擊頭部之可能，而被告乙○○於短時間內即受有上開程度不
    一、原因不同、傷勢集中等多種傷害，顯非被告丙○○一人於短短數分鐘內，所
    得獨力完成，故被告戊○○辯稱：伊遭被告乙○○毆傷並制伏在地，根本沒有毆
    打被告乙○○的機會云云，顯屬事後卸責之詞，委不足採。再查，本院復送請法
    務部法醫研究所鑑定被告乙○○究係遭疑似菜刀之不詳銳利刀具或被告丙○○所
    自行提出扣案之建築用抹刀砍傷，業據該研究所以九十三年八月六日法醫理字第
    ０九三０００二０六五號函覆本院稱：「依據臺中地檢署偵查卷第五三頁相片顯
    示，乙○○於九十二年九月二十一日所攝顱頂頭皮兩道銳器傷，頭皮雙側切面整
    齊，兩側傷口創底無可觀察之橋狀物，深度銳角明顯為極尖銳之凶器，研判可吻
    合為菜刀。由五二頁及五四頁之相片顯示左眉間有鈍挫之裂傷，左上臂外側有疑
    撕裂傷併穿刺傷呈中間有深陷凹洞狀... 且在凶器穿刺時有滑動，即初時由傷者
    （乙○○）外上向內下穿刺，疑因二者互動（攻擊與防禦）致轉向至內下向外致
    穿刺傷在筋膜內外傷之刺創方向不一之型態。」（詳本院卷第七一至七二頁），
    嗣本院再將被告乙○○之口腔黏膜細胞及毛髮等檢體送請該研究所鑑定該扣案之
    建築用抹刀上是否殘有被告乙○○之血跡，再經該研究所以九十三年十一月一日
    法醫理字第０九三０００三八一二號函檢附ＤＮＡ型別鑑定記錄表，並函覆本院
    稱：「ＤＮＡ型別檢驗結果發現凶器標示之血跡與標示乙○○口腔黏膜者之ＤＮ
    Ａ型別不吻合。」（詳本院卷第一二八至一二九頁），至此，已足以認定被告丙○○於九十二年九月二十五日第二次警訊時所主動提出供警扣案之建築用抹刀一
    把，顯非被告丙○○持以行兇之工具，足徵被告丙○○前揭辯詞，顯係為減輕其
    上開犯行之可非難性，而於案發後掩飾卸責之詞，並不足採信，而其持以傷害被
    告乙○○所使用之器械，應係另有他物，且為刀鋒銳利、刀面平整之刀具，應堪
    認定。
  (三)至於被告乙○○雖指稱：被告丙○○係先將該不詳銳利刀具持交被告戊○○朝伊
    頭部揮砍二刀，再由被告丙○○取回後向伊手臂揮砍一刀等語，惟查，被告丙○○到場時，被告戊○○已受有臉部、頭部、前胸部、左小腿多處之瘀傷、挫傷及
    血腫等傷害，且當時右眼業已紅腫流血而無法睜開，則核被告丙○○到場後，旋
    即與被告乙○○互毆進而追打之過程而言，以被告戊○○當時所受傷害以觀，並
    衡諸追打過程僅短短數分鐘，且案發當時天色業已昏暗等情，被告戊○○何能在
    視力嚴重受損之情況下持該不詳銳利刀具準確砍傷被告乙○○之頭顱，又該不詳
    銳利刀具何能於短短數分鐘內在激烈互毆打鬥過程中數度換手，此均殊難想像矣
    ，而本院復查無任何證據足資佐證被告戊○○亦有持該不詳銳利刀具砍傷被告乙○○，故被告乙○○該部分指述，尚屬無據。又澄清醫院雖曾以九十三年二月二
    十七日澄敬字第二０四號函函覆本院稱：「患者（乙○○）於九十二年九月二十
    一日由烏日澄清醫院轉到本院急診經緊急開刀治療後，復原良好，但仍有頭痛及
    暈眩之現象，病人乃頭部利器導致凹陷性開放性骨折併腦挫傷，屬難以回復之病
    症。」（詳本院卷第五五頁），然按，刑法第十條第四項所稱之重傷害，在該條
    項第一款至第五款所指者，係指目、耳、語能、味能、嗅能、肢或生殖機能等完
    全喪失其效用而言，而同條項第六款所規定其他於身體或有重大不治或難治之重
    傷，乃指除去同項第一款至第五款之傷，其傷害重大，且不能治療或難於治療者
    而言，故傷害雖屬不治或難治，如於人之身體或健康無重大影響者，仍非該款所
    稱之重傷（最高法院二十九年上字第六八五號判例、四十八年度台上字第一００
    一號判決要旨供參）。則觀諸前述卷附之被告乙○○歷次診斷證明書、病歷資料
    、受傷照片、法務部法醫研究所鑑定函文及上開澄清醫院函文顯示，被告乙○○
    固於案發當時，遭受利器砍傷及重擊後，受傷多處，傷勢嚴重，猶需住院開刀治
    療經時，然其目前所遺後遺症為頭痛及暈眩等現象，尚未因腦部或腦神經受傷而
    導致目、耳、語能、味能、嗅能、肢或生殖機能等一部或全部完全喪失其效用，
    且縱令頭痛及暈眩之現象無法根治，亦尚難認已達到於人之身體或健康確有重大
    影響之程度，故被告乙○○主張：被告戊○○、丙○○之上開傷害犯行致伊受有
    重傷害等情，尚與事實不符。末查，被告丙○○持該不詳銳利刀具到場後，先與
    被告戊○○共同繼續與被告乙○○互相出拳毆打，被告丙○○再以該不詳銳利刀
    具朝被告乙○○揮砍數刀，俟被告乙○○欲逃離現場，被告戊○○、乙○○猶仍
    一路追打、揮砍，直至學田村學田路山頂巷五四號後方鐵皮屋時，因被告乙○○
    無力回擊而倒臥在電線桿旁，被告戊○○、丙○○見狀，乃束手罷休，相偕離去
    等情，除據被告乙○○指述明確外，亦有前述告訴人己○○○、證人丁○○所分
    別陳述渠等趕往現場時之狀況可供參佐，又依據被告三人於本院審理時所陳述之
    案發情節可知，被告丙○○到場後至被告乙○○倒地之間，現場並無第三人在場
    目擊、制止或報警，則綜觀案發經過，顯見被告戊○○、丙○○二人確實係在明
    知未致被告乙○○於死，亦未經在場第三人之勸阻制止，復無即時遭警逮捕之虞
    之情況下，即自行停止犯行而相偕離去，再衡諸渠等三人因土地糾紛久已感情不
    睦，復於案發當天經協調不成而心有怨隙，且於案發之前甫發生口角衝突，而被
    告丙○○到場時眼見其子即被告戊○○已遭毆傷而一目流血不免怒急攻心等心理
    狀態，足徵被告戊○○、丙○○係因長期怨懟及案發當時種種衝突情狀而起意傷
    害被告乙○○以資教訓，尚無置被告乙○○於死之意圖，故被告乙○○主張：被
    告戊○○、丙○○係基於殺人犯意行兇等語，尚非有據，附此敘明。
  (四)綜上所述，本件事證業臻明確，被告乙○○傷害被告戊○○、丙○○之犯行，以
    及被告戊○○、丙○○共同傷害被告乙○○之犯行，均事證明確，洵堪認定。
二、核被告乙○○、戊○○、丙○○所為，均係犯刑法第二百七十七條第一項之普通
    傷害罪。被告戊○○、丙○○就上開傷害犯行，有犯意聯絡及行為分擔，為共同
    正犯。被告乙○○以一傷害行為同時傷害被告戊○○、丙○○之身體，為想像競
    合犯，應以一普通傷害罪論處。爰審酌被告三人久因土地糾紛不睦互有怨懟，終
    而釀成本案之犯罪動機、目的，雖為兄弟、伯侄之關係，卻不顧親戚情誼互相出
    拳痛毆，被告丙○○更持刀鋒銳利刀面平整之不詳刀具奮力砍向被告乙○○等犯
    罪手段，又相互致渠等三人分別受有前述程度不一之傷害，其中被告乙○○遭被
    告丙○○砍傷後所受傷害至為嚴重，其受傷照片鮮血淋漓怵目驚心，甚且一度傷
    重病危，渠等互相施以肢體暴力之行為應予嚴重譴責，暨審酌渠等犯後否認或僅
    坦承部分犯行之犯後態度等一切情狀，分別量處如主文所示之刑，被告乙○○、
    戊○○部分並分別諭知易科罰金之折算標準，以示儆懲。
三、扣案之建築用抹刀一把，並非被告丙○○所有供犯罪所用之物，業有前述法醫研
    究所九十三年十一月一日法醫理字第０九三０００三八一二號函文及檢附ＤＮＡ
    型別鑑定記錄表可佐，依法不得宣告沒收。至於被告丙○○所持刀鋒銳利、刀面
    平整之不詳刀具一把，雖為其供犯罪所用之物，堪可認定，然該不詳刀具未據扣
    案，形體不詳，所在不明，為何人所有亦不可知，為免滋生執行之困難，爰不予
    宣告沒收之，併此敘明。
四、據上論斷，應依刑事訴訟法第四百五十二條、第二百九十九條第一項前段，刑法
    第二十八條、第二百七十七條第一項、第五十五條、第四十一條第一項前段，罰
    金罰鍰提高標準條例第一條前段、第二條，判決如主文。
中      華      民      國    九十三    年      十一      月    十六    日
                                臺灣臺中地方法院刑事第十一庭
                                    審判長法  官  林  源  森
                                          法  官  王  世  華
                                          法  官  廖  慧  如
右正本證明與原本無異。
如不服本判決，應於判決送達後十日內向本院提出上訴狀，上訴於臺灣高等法院臺中
分院( 須附繕本 )。
                                          書記官
中      華      民      國    九十三    年      十一      月    二十二  日
附錄論罪科刑法條
刑法第二百七十七條第一項
傷害人之身體或健康者，處三年以下有期徒刑、拘役或一千元以下罰金。
